臺灣臺北地方法院民事裁定　　　　　　100年度聲更一字第5號
異　議　人　蕭麗莉
上列異議人因與相對人蕭志雄等間領取提存物事件，對於本院提
存所民國一百年三月八日（九九）取勇字第三六九六號函所為否
准異議人領取本院提存所九十九年度存字第二一三六號清償提存
事件提存物之處分，聲明異議，經本院裁定駁回後，異議人提起
抗告，再經台灣高等法院以一百年度抗字第六一三號裁定廢棄原
裁定後發回本院，本院更為裁定如下：
    主  文
本院提存所中華民國一百年三月八日（九九）取勇字第三六九六
號函所為否准異議人領取提存物之處分，應予撤銷。
    理  由
一、按提存事件係屬非訟程序，提存所就具體提存事件僅得依提
    存法及其施行細則之規定為形式上審查，就有關實體上權利
    義務法律關係固無審查權限。惟按清償提存，其受取提存物
    如應為對待給付，或附有一定要件者，並應記載其對待給付
    之標的或所附之要件；提存所接到提存書後，應審查提存書
    記載及應提出之證明文件是否完備，倘聲請不合程式或有其
    他欠缺而可以補正者，應當場或限期命其補正，提存法第九
    條第一項第五款後段、提存法施行細則第三條第一項第四款
    、第四條第一項定有明文。又清償提存之提存物受取權人如
    應為對待給付時，非有提存人之受領證書、裁判書、公證書
    或其他文件，證明其已經給付或免除其給付或已提出相當擔
    保者，不得受取提存物，受取權人領取提存物應具備其他要
    件時，非證明其要件已具備者，亦同；受取權人不能提出領
    取提存物之必要文件，提存所應為公告，公告期間為二十日
    ，利害關係人對於提存物之領取有異議者，得於該期間內聲
    明之，前項公告，應黏貼於法院牌示處，其領取金額逾新臺
    幣三萬元者，並命登載新聞紙一至三日，第一項期間內，無
    人聲明異議者，視為已提出必要文件；提存法第二十一條、
    提存法施行細則第三十三條並有明文。足見清償提存之對待
    給付或一定要件，係提存人於提存時即應記載之事項，提存
    所就提存書之記載及應附文件均有審查之義務，將來受取權
    人為領取提存物之聲請時，是否已提出對待給付或必要文件
    ，提存所應依職權認定，並於受取權人不能提出領取提存物
    之必要文件時，依公告異議之程序，視為已提出必要文件，
    非謂受取權人是否提出對待給付或必要文件之認定，係實體
    上權利義務法律關係之認定。
二、異議意旨略以：伊於民國九十九年十二月七日已附上蕭春木
    、蕭黃密、蕭上興之財政部臺北市國稅局（補發）遺產稅逾
    核課期間案件同意移轉證明書，該文件內已說明逾核課期間
    ，依稅捐稽微法第二十一條第二項規定應免補稅處罰，特發
    給證明，此證明係依財政部七十四年七月二十三日財稅第一
    九二九三號函令已逾核課期間之遺產稅、贈與稅及契稅案件
    ，稽徵機關應核發逾核課期間案件同意移轉證明書，俾便納
    稅義務人持憑辦理，惟本院提存所仍以一百年三月八日（九
    九）取勇字第三六九六號函否准異議人領取提存物之聲請，
    異議人深感不服，請准予撤銷原處分等語。
三、經查：
  (一)本院九十九年度存字第二一三六號清償提存事件之提存書「
    清償提存－對待給付之標的及其他受取提存物所附之要件」
    欄內固有記載：「提存物受取人領取提存物時，應依遺產及
    贈與稅法第四十二條檢附遺產稅繳（免）納證明書。被繼承
    人蕭上興」等語（見本院九十九年度存字第二一三六號卷第
    四頁，下稱存字卷），嗣本院提存所於九十九年九月一日依
    提存人即相對人蕭志雄等之聲請，通知異議人上開「被繼承
    人蕭上興」記載准予增列更正為「被繼承人蕭上興、蕭楊阿
    碧、蕭春木、蕭黃蜜（密）」（見本院存字卷第二○一、二
    ○三、二○六頁）。異議人於九十九年十二月七日聲請領取
    提存物時，就被繼承人蕭楊阿碧部分提出臺北市國稅局核發
    之遺產稅繳清證明書（見本院九十九年度取字第三六九六號
    卷第八至十一頁，下稱取字卷）；就被繼承人蕭上興、蕭春
    木、蕭黃密部分則提出臺北市國稅局核發之遺產稅逾核課期
    間案件同意移轉證明書（見本院取字卷第十二至十四頁）。
    惟財政部臺北市國稅局核發之前揭「遺產稅逾核課期間案件
    同意移轉證明書」記載：「已逾核課期間，依稅捐稽徵法第
    二十一條第二項規定，應免補稅處罰，特發給證明」等語明
    確。且遺產及贈與稅法第四十二條之立法目的，係為避免繼
    承人於完納遺產稅前，即將遺產之土地所有權移轉登記與第
    三人，致國家徵收遺產稅之目的無法達成而設，而以遺產之
    土地作為遺產稅繳納之擔保，故如該遺產土地因共有人依土
    地法第三十四條之一規定處分，則遺產稅繳納之擔保自可轉
    由處分後所得之價金為之，是土地法第三十四條之一執行要
    點第十點第四項始規定以他共有人之繼承人為提存對象時，
    應依提存法第十七條規定在提存書領取提存物所附條件欄內
    記明：「提存物受取人領取提存物時，應依遺產及贈與稅法
    第四十二條檢附遺產稅完（免）納證明書」。而「遺產稅繳
    納證明書」係指繼承人在核課期間內申報繳納稅款，經主管
    機關核定應繳納稅款，繼承人亦已繳納者而言；「遺產稅免
    納證明書」係指繼承人在核課期間內申報繳納稅款，經主管
    機關核定無應納稅款，繼承人無庸繳納者而言；「逾核課期
    間案件同意移轉證明書」係指繼承人申報繳納稅款時，該案
    件依稅捐稽徵法第二十一條之規定已逾核課期間，且不得再
    補稅處罰者，則遺產稅繳納證明書、遺產稅免納證明書及逾
    核課期間案件同意移轉證明書，名稱上雖有不同，然實質法
    律效果同一，均可避免繼承人於完納遺產稅前將遺產之土地
    所有權移轉登記與第三人，且三者之證明書無法併存。足見
    被繼承人蕭上興、蕭春木、蕭黃密之遺產稅案於申報時已逾
    遺產稅核課期間，臺北市國稅局僅能核發遺產稅逾核課期間
    案件同意移轉證明書，而無核發遺產稅繳（免）納證明書之
    可能，本件亦不致使國家徵收遺產稅之目的無法達成，彼此
    間之證明書在性質上無法併存，堪認上開「遺產稅逾核課期
    間同意移轉證明書」與「遺產稅繳（免）納證明書」具有實
    質相同之法律效果。能否謂異議人未提出領取提存物之必要
    文件，尚非無疑；縱認異議人未提出領取提存物之必要文件
    ，然本院提存所未依提存法施行細則第三十三條之規定，定
    二十日期間為公告，並於期間屆滿無人聲明異議者，審酌是
    否視為已提出必要文件，亦有未洽。
  (二)又清償提存之對待給付或一定要件，係提存人於提存時即應
    記載之事項，提存所就提存書之記載及應附文件均有審查之
    義務，提存法第九條第一項第五款後段、提存法施行細則第
    三條第一項第四款、第四條第一項規定甚明，已如前述。本
    件提存人即相對人蕭志雄等人於九十九年八月二十七日就提
    存通知書上受取提存物要件「被繼承人蕭上興」之記載，具
    狀聲請增列更正為「被繼承人蕭上興、蕭楊阿碧、蕭春木、
    蕭黃蜜」，本院提存所未依上開規定，先命相對人補正提出
    「被繼承人蕭上興、蕭楊阿碧、蕭春木、蕭黃蜜」之足資辨
    別事項資料（例如除戶戶籍謄本記載國民身分證號碼、住所
    、出生年月日年齡等），克盡形式上審查之義務，遽依相對
    人之聲請逕為改列，亦有未合。而依異議人提出之蕭黃密戶
    籍謄本及戶口名簿（見高院卷第九、十頁）所示，蕭春木之
    配偶姓名似為「蕭黃密」而非「蕭黃蜜」，異議人已提出蕭
    黃密之遺產稅逾核課期間案件同意移轉證明書，能否謂未提
    出必要文件，更非無疑。
四、綜上所述，受取權人是否已提出對待給付或必要文件之認定
    ，並非實體上權利義務法律關係之認定，提存所依形式審查
    之原則，仍應依職權就所提出之對待給付或必要文件，予以
    認定，並於受取權人不能提出領取提存物之必要文件時，依
    提存法施行細則第三十三條所定公告異議之程序，妥適處理
    。是以本院提存所未依前述審查原則，就異議人提出之遺產
    稅逾核課期間同意移轉證明書，認定是否與提存書所載遺產
    稅繳（免）納證明書具有相同法律效力之證明，且未審酌提
    存法施行細則第三十三條規定，於本件有無適用，容有未洽
    ，且被繼承人究應為「蕭黃密」或「蕭黃蜜」，本院提存所
    應依職權命相對人提出足資辨別之證明文件，以資判定提存
    通知書所載之受取要件是否具備。從而，異議意旨指摘本院
    提存所一百年三月八日（九九）取勇字第三六九六號函否准
    異議人領取提存物之處分不當，求為撤銷，為有理由，爰由
    本院將原處分撤銷，並依提存法第二十五條第一項前段規定
    暨參照提存法第二十五條立法理由「法院審理依第二十四條
    所為之異議，如認當事人之異議有理由時，亦不得代提存所
    作成處分，僅得撤銷提存所之處分並命提存所另作成適當之
    處分」之意旨，另由本院提存所為適當之處分。
五、據上論結，本件聲明異議為有理由，依提存法第二十五條第
    一項前段，裁定如主文。
中    華    民    國   100    年    11    月    30    日
                  民事第一庭    法  官  劉台安
以上正本係照原本作成
如對本裁定抗告須於裁定送達後十日內向本院提出抗告狀，並繳
納抗告費新台幣一千元
中    華    民    國   100    年    11    月    30    日
                                書記官  曹瓊文